【裁判字號】    89,易,3684
【裁判日期】    891120
【裁判案由】    勞動基準法
【裁判全文】
台灣板橋地方法院刑事判決                        八十九年度易字第三六八四號
    公  訴  人  臺灣板橋地方法院檢察署檢察官
    被      告  丙○實業有限公司
    被      告  乙○○
    兼右代表人
右列被告因違反勞動基準法案件，經檢察官提起公訴（八十九年度偵字第五九號），
本院判決如左：
    主  文
乙○○法人之受僱人因執行業務違反雇主因終止勞動契約，應依勞動基準法第十七條
規定發給勞工資遣費之規定，處罰金伍仟元，如易服勞役以參佰元折算壹日。
丙○實業有限公司其受僱人因執行業務違反雇主因終止勞動契約，應依勞動基準法第
十七條規定發給勞工資遣費之規定，處罰金伍仟元。
    事  實
一、乙○○於民國（下同）八十七年十二月十七日前係址設臺北縣板橋市○○路一六
    三巷三號二樓丙○實業有限公司（下稱丙○公司）之實際負責人，該公司當時之
    代表人為盧金花（八十七年十二月十七日變更為乙○○）。而乙○○受僱丙○公
    司擔任實際負責人執行公司職務時，明知雇主終止勞動契約，應依勞動基準法第
    十六條之規定期間預告終止勞動契約，且應依在同一雇主事業單位繼續工作，每
    滿一年發給相當一個月平均工資資遣費，依前款計算之剩餘月數或工作未滿一年
    者以比例計給之。未滿一個月者以一個月計；亦明知勞工年滿六十歲者，應強制
    退休，並依法給付退休金，且明知員工丁○○係二十七年七月二十二日生，於八
    十七年七月間即屆滿六十歲，符合勞動基準法第五十四條第一項第一款強制退休
    之條件。乙○○因公司營運不佳，於八十七年十二月三十一日（起訴事實誤植為
    八十八年十二月三十一日），終止丙○公司與員工甲○○○、戊○○、丁○○之
    勞動契約。乙○○並拒絕發給甲○○○、戊○○二人依勞動基準法第十七條規定
    計算之資遣費；復未為丁○○辦理退休，而以上開資遣方式迴避丙○公司依法應
    給付之退休金，違反勞動基準法第十七條、第五十五條第一項規定。
二、案經被害人甲○○○、戊○○、丁○○訴由台灣板橋地方法院檢察署偵查起訴。
    理    由
一、訊據被告乙○○坦承其於八十七年十二月十七日前為丙○實業有限公司之實際負
    責人，該公司代表人原為盧金花，自八十七年十二月十七日後變更為被告乙○○
    ，惟否認有違反勞動基準法之犯行，辯稱：因公司營運不良，積欠欠勞健保費用
    ，伊請告訴人三人另外加入工會加保健保，且因工作少，故於八十七年十二月二
    十九日開會，請告訴人等做到八十七年十二月三十一日止，公司直至八十八年十
    一月份又有訂單，伊才再請二位勞工云云。
二、經查：右揭犯罪事實，業據告訴人甲○○○、戊○○、丁○○指訴綦詳，並有告
    訴人薪資袋、臺北縣政府處理勞資爭議協調會議紀錄二份、丙○公司變更登記事
    項卡、營利事業登記證、告訴人寄發存證信函，及本院核發之支付命令等件影本
    附卷可稽。告訴人三人於八十八年一月一日起，即未再返回丙○公司工作，被告
    乙○○於八十八年十一月間，又另外僱用其他勞工，為被告乙○○所自承，被告
    乙○○顯有終止與告訴人三人間之勞動契約之行為甚明。被告乙○○辯稱係請告
    訴人去工會加入健保云云，不足採信。又勞動基準法為保障勞工退休後之生活，
    因而規定雇主有給付退休金之義務，而法定之退休金制度又可區分為自請退休及
    強制退休兩種。不同於自請退休，強制退休之目的乃為保障勞工之生存權及工作
    權，故強制退休之發動權雖在於雇主，但並不賦予雇主有選擇以資遣勞工方式規
    避給付退休金之權利。若雇主欲終止勞動契約，而勞工已符合強制退休之條件時
    ，雇主即應以強制退休之方式終止其與勞工間之勞動關係，不得藉故以資遣之方
    式與勞工終止契約，否則即與勞動基準法之強制退休此一強制規定精神相違。內
    政部七十四年五月二十八日（七八）台內勞字第二九八九號函之意旨亦認為：「
    凡合於勞動基準法第五十四條強制退休要件之勞工，雇主應依法予以強制退休，
    不得以資遣方式辦理。」，本件告訴人丁○○於八十七年七月二十二日已滿六十
    歲，本符合勞動基準法第五十四條第一項第一款強制退休之條件，被告乙○○於
    八十七年十二月三十一日欲終止與丁○○之勞動契約，自應依法予以強制退休並
    核發退休金。然被告不循此途，而以資遣方式迴避其依法應為之退休給付，顯於
    法有悖。再者，本件經告訴人向主管機關申請勞資爭議調解，雖達成和解，惟被
    告乙○○事後並未履行給付，是其有違反勞動基準法之惡意甚明，本件事證明確
    ，被告犯行堪以認定。
二、核被告乙○○於行為時係被告丙○公司之受僱人，於執行業務時，違反勞動基準
    法第十七條、第五十五條第一項之規定，應依同法第七十八條之規定論罪。被告
    乙○○以一資遣行為，解僱告訴人丁○○而未辦理退休，未依規定給付告訴人甲○○○、戊○○資遣費，係同時侵害告訴人三人之法益，為想像競合犯，應依刑
    法第五十五條規定從一罪處斷。而被告丙○公司其受僱人即被告乙○○因執行業
    務違反上開規定，依同法第八十一條第一項前段規定，被告丙○公司亦應依同法
    第七十八條規定科處罰金。爰審酌被告乙○○犯罪動機、情節、對勞工權益損害
    程度、及犯罪後已與告訴人於本院民事訴訟程序達成訴訟上和解（八十九年度勞
    訴字第二號）等一切情狀，量處主文第一項所示之罰金刑，並諭知如易服勞役之
    折算標準被告丙○公司則科以主文第二項所示之罰金刑，以示警惕。
據上論斷，應依刑事訴訟法第二百九十九條第一項前段，勞動基準法第七十八條、第
八十一條第一項前段、刑法第十一條前段、第四十二條第二項，罰金罰鍰提高標準條
例第二條，判決如主文。
本案經檢察官李傳侯到庭執行職務
中    華    民    國      八十九        年      十一      月    二十    日
                                      臺灣板橋地方法院刑事第四庭
                                              法  官  陳  恒  寬
右正本證明與原本無異。
如不服本判決，應於判決送達後十日內，向本院提出上訴狀。
                                              書記官  葉  瑩  庭
中    華    民    國      八十九        年      十一      月二十二  日
附錄本案所犯法條全文
勞動基準法第十七條
雇主依前條終止勞動契約者，應依左列規定發給勞工資遣費：
一  在同一雇主之事業單位繼續工作，每滿一年發給相當於一個月平均工
    資之資遣費。
二  依前款計算之剩餘月數，或工作未滿一年者，以比例計給之。未滿一
    個月者以一個月計。
勞動基準法第五十五條
勞工退休金之給與標準如左：
一  按其工作年資，每滿一年給與兩個基數。但超過十五年之工作年資，
    每滿一年給與一個基數，最高總數以四十五個基數為限。未滿半年者
    以半年計；滿半年者以一年計。
二  依第五十四條第一項第二款規定，強制退休之勞工，其心神喪失或身
    體殘廢係因執行職務所致者，依前款規定加給百分之二十。
前項第一款退休金基數之標準，係指核准退休時一個月平均工資。
第一項所定退休金，雇主如無法一次發給時，得報經主管機關核定後，分
期給付。本法施行前，事業單位原定退休標準優於本法者，從其規定。
勞動基準法第七十八條
違反第十三條、第十七條、第二十六條、第五十條、第五十一條或第五十
五條第一項規定者，處三萬元以下罰金。
勞動基準法第八十一條前段
法人之代表人或自然人之代理人、受僱人或其他從業人員，因執行因執行業務違反本
法規定，除依本章規定處罰行為人外，對該法人或自然人並應處以各該規定之罰金或
罰鍰。


司法院資訊處製作；財團法人民間司法改革基金會備份。
